【裁判字號】    95,上訴,236
【裁判日期】    950412
【裁判案由】    懲治走私條例
【裁判全文】
臺灣高等法院刑事判決                 95年度上訴字第236號
上  訴  人  臺灣基隆地方法院檢察署檢察官
被      告  甲○
上列上訴人因被告懲治走私條例案件，不服臺灣基隆地方法院94
年度訴字第348號，中華民國94年12月19日第一審判決(起訴案號
：臺灣基隆地方法院檢察署93年度偵字第2764號），提起上訴，
本院判決如下：
    主  文
原判決撤銷。
甲○無罪。
    理  由
一、公訴意旨略以：被告甲○與位於嘉義縣梅山鄉○○村○○○
    路21號玉美香食品有限公司（下簡稱：玉美香公司）之負責
    人鍾松廷（起訴書誤載為：丙○○）係朋友關係，負責幫忙
    鍾松廷處理報關及採購事宜，其利用鍾松廷將玉美香公司印
    鑑及文件等資料寄放之際，竟基於走私管制物品花菇及金針
    之犯意，於民國91年12月間，假藉申報竹荀進口之名義，委
    由不知情之建興報關行負責人乙○○欲向基隆關稅局報關，
    將1025公斤之花姑、及2205公斤之金針夾藏在貨櫃內，由香
    港出口至臺灣境內，嗣經基隆關稅局稽查組於同年12月25日
    開櫃檢查，始查獲上情；因認被告係犯懲治走私條例第2 條
    第1項之私運管制物品進口逾公告數額罪嫌等語。
二、按犯罪事實應依證據認定之，無證據不得認定犯罪事實，刑
    事訴訟法第154條第2項定有明文。又檢察官就被告犯罪事實
    ，應負舉證責任，並指出證明之方法，同法第161條第1項亦
    有明文規定。因此，檢察官對於起訴之犯罪事實，應負提出
    證據及說服之實質舉證責任。次按刑事訴訟法上所謂認定犯
    罪事實之證據，係指足以證明被告確有犯罪行為之積極證據
    而言，該項證據必須適合於被告犯罪事實之認定，始得採為
    斷罪之資料（最高法院69年臺上字第4913號判例意旨參照）
    。如未能發現相當證據，或證據不足以證明，自不能以推測
    或擬制之方法，以為裁判基礎（最高法院40 年臺上字第866
    號判例意旨參照）。且認定不利於被告之事實，須依積極證
    據，苟積極證據不足為不利於被告事實之認定時，即應為有
    利於被告之認定，更不必有何有利之證據（最高法院30年上
    字第816號判例意旨參照)。又事實審法院對於證據之取捨，
    依法雖有自由判斷之權，然積極證據不足證明犯罪事實時，
    被告之抗辯或反證縱屬虛偽，仍不能以此資為積極證據應予
    採信之理由 (最高法院30年上字第482號判例意旨參照)。而
    認定犯罪事實所憑之證據，無論係直接證據或間接證據，其
    為訴訟上之證明，須於通常一般之人均不致有所懷疑，而得
    確信其為真實之程度者，始得據為有罪之認定，倘其證明尚
    未達到此一程度，而有合理之懷疑存在，本諸無罪推定原則
    ，自應為被告無罪之諭知（最高法院76年臺上字第4986號判
    例意旨、92年度臺上字第2570號判決意旨參照）。
三、公訴人認被告甲○涉犯上揭罪嫌，係以；被告供承其確有進
    口上開貨櫃，且其提不出出口商誤裝之證明，證人乙○○證
    稱：被告確有通知該貨櫃要進口等語，並有艙單、提單、基
    隆關稅局扣押物品貨物收據及搜索筆錄、公司登記基本資料
    等影本在卷可證，資為論據。
四、被告甲○自始否認有何私運管制物品進口逾公告數額之犯行
    ，先後辯稱：我從事報關承攬業，有受玉美香公司負責人鍾
    松廷委託代辦該公司貨品運輸進口及報關事宜，玉美香公司
    採購農產品係委託香港貿易商辦理採購及裝櫃業務，不是委
    託我採購，玉美香公司會通知我貨物裝櫃完成，我就負責為
    玉美香公司聯絡船公司安排裝運來臺事宜，並要求船公司以
    我委託之報關行為到貨通知人，貨櫃運送來臺，船公司會將
    到貨通知傳真給我委託之報關行，報關行負責換取提單及向
    船公司取得隨貨電放之發票及裝箱單後，連同報關委任書向
    海關辦理進口通關程序，並聯絡拖車公司將貨物拖運至玉美
    香公司；本件註明竹筍之貨櫃內是何物，我不清楚，我未自
    行使用玉美香公司名義辦理進口貨物，亦未代該公司採購任
    何物品，貨物應是鍾松廷或玉美香公司相關的人去叫的；國
    外香港公司的陳文英通知我有一批貨要進來，進來之前電話
    通知我此批貨物是要寄去韓國，寄錯地點，我有通知報關行
    這批貨不是我們的，不要做報關手續，不要去提貨（後稱：
    是事後接到陳文英的通知）；我不上訴，是想息事寧人等語
    。
五、經查：
    (一)證人乙○○、鍾松廷於法務部調查局航業海員調查處（下
      簡稱：海調處）詢問時證述之證據能力：
      按傳聞法則之重要理論依據，在於傳聞證據未經當事人之
      反對詰問予以核實，乃予排斥，惟若當事人已放棄對原供
      述人之反對詰問權，於法院審判時表明同意該等傳聞證據
      可作為證據，基於證據資料愈豐富，愈有助於真實發現之
      理念，並貫徹刑事訴訟法修法加重當事人進行主義之精神
      ，確認當事人對於證據能力有處分權之制度，傳聞證據經
      當事人同意作為證據，法院認為適當者，亦得為證據。另
      當事人於調查證據時，對於傳聞證據表示「沒有意見」或
      「對於證據調查無意見」，而未於言詞辯論終結前聲明異
      議，依刑事訴訟法第159條之5條之規定，應視為已有將該
      等傳聞證據採為證據之同意。查本案被告於本院準備程序
      對於檢察官所提之證據方法之證據能力（檢察官係引用起
      訴書及原審判決書所援用之證據方法，即包括證人乙○○
      、鍾松廷於海調處詢問時之證述），係表示無意見，而檢
      察官於本院準備程序既表明援用原審起訴書及原審判決書
      所援用之證據方法，自亦明示同意證人乙○○、鍾松廷於
      海調處詢問時之證述得作為證據（見本院卷第24頁），本
      院斟酌該等證人於海調處之陳述於外部情況而言，並無何
      不可信之情況存在，嗣於原審及本院皆亦給予當事人詰問
      之機會，依該等筆錄作成時之情況，認為適當，依刑事訴
      訟法第159條之5第1項、第2項之規定，該等證人於海調處
      之證述，應具有證據能力。合先敘明。
    (二)按一次私運海關進口稅則第1章至第8章所列物品之1 項或
      數項，其總額由海關照緝獲時之完稅價格計算超過新臺幣
      （下同）10萬元，重量超過1000公斤者，屬管制進口物品
      ，業經行政院於90年11月29日以臺財字第066589號公告
      列入「管制物品項目及其數額」在案，有該公告在卷可稽
      （見原審卷第6、7頁）。又本件貨櫃原申報之貨名為竹筍
      ，查獲之花菇、金針則均屬海關進口稅則第7 章所列之物
      品，本案查獲之花菇完稅價格為22萬9600元、重量1025公
      斤，金針完稅價格為9萬7020元、重量2205 公斤，該等花
      菇、金針係夾藏於WFHU0000000號貨櫃，深入櫃內近3/2處
      ，與進口艙單原申報之竹筍相同包裝之木箱內等事實，有
      財政部基隆關稅局94年5月20日基普稽字第0941010963 號
      函、進口艙單、提單、基隆關稅局扣押貨物、運輸工具收
      據及搜索筆錄各1紙附卷可證（見原審卷第29至33頁)，足
      見該等花菇、金針確屬管制進口物品，且依其藏置於上開
      貨櫃之位置及其包裝之木箱與進口艙單原申報貨物－竹筍
      之包裝木箱相同，亦可證該等貨物並非誤裝、誤運而係裝
      櫃者故意將管制物品夾藏於貨櫃內，俾使查驗人員不易發
      覺，而達私運進口之目的。是本案所應審究者厥為：是否
      有充足之證據足以證明被告確有公訴意旨所稱：被告知上
      開貨櫃夾藏有未申報之走私花菇、金針，而假藉申報竹荀
      進口之名義，私運該等貨物進口之事實。
    (三)證人即建興報關行負責人乙○○於原審固否認被告於事前
      曾通知有關本批貨物寄錯，不要報關之事，惟其於海調處
      詢問、檢察官偵查、原審及本院先後證稱：玉美香公司於
      91年10月26日、91年11月2日，分別委託其報關行辦理2筆
      進口貨物報關事宜，申報進口貨品均為竹筍絲，91年12月
      間，本批貨物進口前，被告有通知其有竹筍準備進口，其
      亦有接獲船公司之到貨通知，但在被告將該只貨櫃發票、
      裝箱單送交之前，其報關行職員就接獲船務代理公司通知
      稱該只貨櫃遭海關抽驗發現實際來貨夾藏走私物品，其通
      知被告及鍾小姐（指鍾松廷之姊），他們皆說要去查證；
      依先前其為玉美香公司處理2 筆竹筍進口之過程，在接到
      船公司到貨通知後，其會以電話要求玉美香公司鍾小姐將
      報關費及關稅等費用匯入其報關行帳戶內，再由其找運輸
      公司，指示拖車將貨櫃拖運至玉美香公司鍾小姐指定之地
      址（嘉義縣梅山鄉○○村○○○路21號1樓)，貨品運輸是
      通知玉美香公司，而不是通知被告，簽收回條上面簽名是
      玉美香公司，實際上貨櫃報關以後之事皆是其在處理，送
      貨是其和鍾小姐聯絡等語（見偵查卷第13至15、40頁、原
      審卷第124至126頁、本院卷第37頁背面）。經本院訊以證
      人即玉美香公司負責人鍾松廷之姊鍾素華，其亦證稱：「
      （問：妳在原審有說貨櫃是直接送到你們公司，拆貨櫃的
      人有時候不是你們公司的人，是何意？）我們會請人來幫
      我們拆，再送到倉庫，我們公司的人會在那裡。（問：是
      否報關行跟你們講，貨櫃就送到直接送到倉庫？）是」等
      語（見本院卷第38頁正面，另見原審卷第127頁)。由證人
      乙○○、鍾素華之證言可證：就被告與玉美香公司及報關
      行間之作業流程，被告代理玉美香公司委託建興報關行之
      乙○○進行報關事宜，於貨櫃運抵基隆港並通關後，相關
      作業係由乙○○直接與玉美香公司聯絡，並由乙○○出面
      找貨運公司將貨櫃直接運至玉美香公司人員指定之地點，
      由玉美香公司人員或其指定之人員拆櫃，再將櫃中貨物送
      入該公司倉庫。由於查無證據足以證明被告就本案之貨櫃
      運送對乙○○另有指示，是整個貨櫃運送過程中，被告應
      尚無開櫃取貨之機會。若依公訴意旨所稱：被告係利用鍾
      松廷將玉美香公司印鑑及文件等資料寄放之際，基於走私
      管制物品花菇及金針之犯意，假藉申報竹荀進口之名義，
      委由不知情之建興報關行負責人乙○○欲向基隆關稅局報
      關進口等情，則依常理，被告必係有利可圖始會為如此之
      犯行，但被告僅為一報關承攬業者，公訴人復未提出任何
      足以證明被告另尚從事農產品運銷、買賣業務或另有銷售
      管道之證據方法，對被告而言，其走私該等花菇、金針之
      利益何在，實難推測。再者，貨櫃於運抵基隆港由乙○○
      之報關行接手後，依上述被告、玉美香公司與乙○○間慣
      常之流程，貨櫃係直接運至玉美香公司人員指定之地點，
      由玉美香公司人員或其指定之人員拆櫃，被告尚無開櫃取
      貨之機會，若被告係假藉玉美香公司名義進口該貨櫃，如
      仍委由乙○○負責報關託運之流程，必會為玉美香公司人
      員發現上情，被告亦無法取得該等走私貨物取利，以被告
      又係委託乙○○負責本案貨櫃報關託運事宜之事實觀之，
      實難認被告有何犯本案之動機及取得走私貨物之機會。
    (四)證人鍾松廷於海調處詢問、以被告身分受檢察官訊問及原
      審作證，於承認有將玉美香公司進口農產品報關事宜委由
      被告處理，玉美香公司對外購買貨物則由其本人處理之同
      時，固皆否認本案貨櫃之物係由其訂購進口，並稱：其不
      知有進口本案之貨櫃等語（見偵查卷第11、12、52頁、原
      審卷第121至122頁），惟姑且不論證人鍾松廷於原審曾證
      稱：「陳文英是這件事發生後才認識˙˙˙，（問：國外
      採購是鍾松廷處理，處理完後再由陳文英辦理轉口？）是
      」等語（見原審卷第122頁)，顯示確有陳文英其人，惟由
      其於偵審中之供述亦可證：公訴意旨所稱：被告有負責幫
      忙鍾松廷處理採購事宜云云，核與證人鍾松廷之供證不符
      ，實屬誤會。又於偵查中同被列為被告之鍾松廷原亦係本
      案之犯罪嫌疑人，與被告間有利害關係相反之情形（即被
      告若罪嫌不足，其反有被起訴之可能），是其單純否認有
      購買上開貨櫃內物品供述之證據價值，於作為被告犯罪之
      認定方面，應給予極度之保留，在無其他積極證據之情況
      下，實難作為不利於被告認定之依據。再者，因本案係乙
      ○○尚未實際進行相關報關手續之際，即為海關人員查獲
      ，故就本件貨櫃之進口，乙○○尚未詢問玉美香公司，而
      先前2 件進口之報關，亦係被告通知乙○○之事實，為證
      人乙○○始終證述在卷（前引頁數），是若以證人乙○○
      所證：係被告通知有本批貨物，內容為竹筍等語，遽謂：
      顯見本批貨物將進口僅被告知悉，若非被告自行以玉美香
      公司名義私運進口，豈會僅有被告知悉云云，尚屬推測、
      擬制，自不得作為認定被告犯罪事實之基礎。而觀以被告
      於偵查中所稱：是國外的陳文英通知我有一批貨要進來，
      以前是鍾松廷告訴我有貨，我才去報關，本件鍾松廷沒有
      跟我講等語（參見偵查卷第52至53頁），為有利於鍾松廷
      之供述，亦顯見被告並未因事涉犯罪而任意為不利於鍾松
      廷之供述，復可證被告所為上揭供述尚難全以卸責、虛偽
      之詞視之。
    (五)至於證人乙○○於原審所證稱：被告之前未向我說過本批
      貨物寄錯，不要報關，是船公司通知我，我才知道等語，
      固顯示被告先前所辯：我經香港陳文英通知該批貨物係誤
      運後，我有通知報關行不要報關等語，並非事實，但若積
      極證據不足證明犯罪事實時，被告之抗辯或反證縱屬虛偽
      ，仍不能以此資為積極證據應予採信之理由，業見前述，
      自不能以被告此部分供述之不實，反作為認定並推論被告
      原對本案知情且係真正貨主之積極證據。
六、綜上所述，依被告職業及其與乙○○、玉美香公司間之報關
    作業流程等事證觀之，公訴人所舉證據及本院依據卷內資料
    調查證據之結果，尚不足以使本院獲有無合理可疑程度之確
    信，得以認定：被告確有公訴意旨所指之私運管制物品進口
    逾公告數額犯罪之犯意及行為。此外，復查無適合且可信之
    證據足資證明被告有此一犯行，被告私運管制物品進口逾公
    告數額犯罪，應屬不能證明。原審未查，而以被告之辯解不
    可採為其對被告論罪之主要依據，尚有未合。本件原審檢察
    官上訴以原審判決對被告諭知緩刑不當為由，指摘原審判決
    不當，固無理由，但原審判決認定被告有罪既屬有誤，自應
    由本院予以撤銷改判，對被告為無罪判決之諭知。
據上論斷，應依刑事訴訟法第369條第1項前段、第364條、第301
條第1項，判決如主文。
本案經檢察官陳維練到庭執行職務。
中    華    民    國    95    年    4     月    12    日
                  刑事第九庭    審判長法  官  李文成
                                      法  官  官有明
                                      法  官  王復生
以上正本證明與原本無異。
如不服本判決，應於收受送達後十日內向本院提出上訴書狀，其
未敘述上訴之理由者並得於提起上訴後十日內向本院補提理由書
（均須按他造當事人之人數附繕本）。
                                      書記官  王宜玲
中    華    民    國    95    年    4     月    24    日


司法院資訊處製作；財團法人民間司法改革基金會備份。
